【裁判字號】    99,訴,242
【裁判日期】    990506
【裁判案由】    塗銷所有權移轉登記   等
【裁判全文】
臺灣高雄地方法院民事判決               99年度訴字第242號
原      告  中國信託商業銀行股份有限公司
法定代理人  丁○○○○
訴訟代理人  乙○○
            戊○○
被      告  丙○○
兼
訴訟代理人  甲○○
上列當事人間請求塗銷所有權移轉登記等事件，本院於民國99年
4月22日言詞辯論終結，判決如下：
    主      文
被告甲○○、丙○○間就坐落高雄市○鎮區○○段九四之八六地
號土地及其上同段一六一七建號即門牌號碼高雄市前鎮區○○○
街二十九號建物於民國九十四年六月二十日以信託為登記原因所
為之債權行為及所有權移轉信託登記之物權行為，均應予撤銷。
被告丙○○就前項土地及建物於民國九十四年六月二十三日向高
雄市前鎮地政事務所以信託為登記原因所為之所有權移轉登記，
應予塗銷。
訴訟費用新臺幣陸仟柒佰貳拾元由被告負擔。
    事實及理由
一、原告起訴主張：被告甲○○前於民國91年間向其申領信用卡
    使用，計至94年10月23日止，尚餘新臺幣（下同）238,427
    元及利息未清償，復於93年間向其申辦現金卡及於94年間向
    其辦理300,000 元之通信貸款，亦均自94年間起未依約清償
    。原告對被告甲○○行使債權，而於98年9 月間申請調閱被
    告甲○○名下不動產之異動索引資料時，發現被告甲○○竟
    於94年6 月20日，就其所有坐落高雄市○鎮區○○段94-86
    地號土地及其上同段1617建號建物（門牌號碼高雄市前鎮區
    ○○○街29號，下稱系爭房地）與被告丙○○成立信託契約
    ，並於94年6 月23日向高雄市前鎮地政事務所辦畢所有權移
    轉登記，導致甲○○之財產減少，而使原告對甲○○之債權
    有不能獲得清償之情形，自有害於伊之債權。爰本於信託法
    第6 條第1 項、民法第244 條第1 項、第4 項之法律關係，
    提起本訴。並聲明請求：（一）被告間就系爭房地於94年6
    月20日信託之債權行為及移轉所有權之物權行為，均應予撤
    銷。（二）被告丙○○就系爭房地於94年6 月23日以信託為
    原因，申請高雄市前鎮地政事務所以94年鎮登字第059420號
    所為之所有權移轉登記，應予塗銷。
二、被告則以：伊將系爭房地信託登記至其子即被告丙○○名下
    ，是為使被告丙○○學習管理財務，其等並未將系爭房地出
    售予第三人，應不致侵害原告之債權等語資為抗辯。並聲明
    ：原告之訴駁回，如受不利判決，願供擔保免為假執行。
三、兩造不爭執事項：
（一）被告甲○○於91年間向原告申領信用卡使用，計至94年10
      月23日止，尚餘238,427 元消費款及利息未清償，復於93
      年間向原告申辦現金卡而提領80,000元使用，及於94年間
      向原告辦理300,000 元之通信貸款，亦均自94年間起未依
      約清償。
（二）被告甲○○於94年6 月20日，就其所有之系爭房地與被告
      丙○○成立信託契約，並於94年6 月23日向高雄市前鎮地
      政事務所辦畢所有權移轉登記。
（三）被告甲○○目前已無資力清償對原告之欠款。
四、本件爭點：原告主張依信託法第6 條第1 項之規定，撤銷被
    告間之信託行為，有無理由？
五、本院得心證之理由：
（一）按信託行為有害於委託人之債權人權利者，債權人得聲請
      法院撤銷之。前條撤銷權，自債權人知有撤銷原因時起，
      1 年間不行使而消滅。自行為時起逾10年者，亦同。信託
      法第6 條第1 項、第7 條分別定有明文。而所謂害於委託
      人之債權人之權利者，謂因信託行為，致權利不能獲得滿
      足。蓋其立法說明中謂「為防止委託人藉成立信託脫產，
      害及其債權人之權益，爰參考民法第244 條第l 項之規定
      ，於本條第l 項規定信託行為有害於委託人之債權人之權
      利者，債權人得聲請法院撤銷之，而不以委託人於行為時
      明知並受益人於受益時亦知其情事者為限，以保障委託人
      之債權人，並期導信託制度於正軌」，強調排除民法第24
      4 條規定之適用，乃因我國引入信託時，社會上多存有債
      務人利用信託設計以達脫產目的之背景有關。故依此規定
      ，因債務人之信託行為，而使債權陷於清償不能、或困難
      或遲延之狀態，且於債權人行使撤銷權時，債務人仍處於
      無資力狀態，即足當之。又信託法第6 條之立法趣旨，在
      於防止債務人藉由訂立信託契約侵害債權人之行為，此與
      民法第244 條規定債權人得撤銷債務人侵害債權人債權之
      有償行為或無償行為之立法目的同一，且二者所撤銷之客
      體，不論為有償、無償行為或信託契約，均為法律行為，
      故信託法雖未如民法第244 條第4 項，規定信託之債權與
      物權行為經撤銷後，債權人得請求塗銷信託登記，但此塗
      銷登記既為信託契約經塗銷後，為彰顯信託財產之真實權
      利變動狀態所必要，則信託法未規定債權人得聲請塗銷登
      記，顯係立法之疏漏，而有類推立法目的同一、構成要件
      相仿之民法第244 條第4 項之必要。
（二）經查，原告主張之事實，業據提出與其所述相符之信用卡
      申請書影本、信用卡帳務明細、簡易通信貸款申請書及借
      據影本、簡易通信貸款帳務明細、簡易通信貸款約定書、
      戶籍謄本等件為證，並經本院依職權向前鎮地政事務所調
      取系爭房地之登記謄本、異動索引資料及移轉登記申請資
      料，而被告甲○○將系爭房地過戶予被告丙○○後，其名
      下已無任何登記財產可資償債，且其97年度申報所得資料
      扣除系爭房地現值234,700 元後僅餘15,200元，亦有被告
      甲○○97年度稅務電子閘門財產所得調件明細表附卷可參
      （見本院卷第82頁），復被告甲○○就原告主張之事實亦
      不爭執，並於準備程序中陳稱已無其他財產可供清償對原
      告之債務（見本院卷第54至55頁、第76頁），足認被告甲
      ○○將系爭房地以信託為原因移轉予被告丙○○之後迄至
      原告提起本件訴訟為止，被告甲○○已陷於無資力之狀態
      ，原告主張之前開事實，堪信為真實。
（三）雖被告以系爭房地仍是被告甲○○所有，伊只是信託給被
      告丙○○，並未賣掉而無損害原告債權等語資為抗辯。惟
      按，對信託財產不得強制執行，信託法第12條第1 項本文
      定有明文，今原告於對被告甲○○之債權未獲清償之際，
      本得對被告甲○○名下系爭房地為強制執行，然卻因被告
      間之信託登記行為致使原告無法就系爭房地為強制執行，
      難謂無損及原告之債權。從而，原告依據信託法第6 條規
      定，請求撤銷被告間就系爭房地於96年5 月10日以信託為
      原因所為之債權行為及移轉所有權之物權行為，併類推適
      用民法第244 條第4 項規定，請求被告張進成將系爭房地
      以信託為原因所為之所有權移轉登記予以塗銷，為有理由
      ，應予准許。至被告雖聲明如受不利之判決，願供擔保，
      請准免為假執行，惟原告未聲明願供擔保，請准宣告假執
      行，是被告並無聲請免為假執行之必要，其所為免為假執
      行之聲請，容有誤會，併此敘明。
六、本件事證已臻明確，兩造其餘攻擊防禦方法，經核與本件判
    決結果不生影響，爰不一一論述，附此敘明。
七、據上論結，本件原告之訴為有理由，依民事訴訟法第78條、
    第85條第1 項，判決如主文。
中    華    民    國    99    年    5     月     6    日
                  民事第一庭  審判長法  官  黃國川
                                    法  官  張茹棻
                                    法  官  林岳葳
上為正本係照原本作成。
如不服本判決，應於送達後20日內，向本院提出上訴狀並表明上
訴理由，如於本判決宣示後送達前提起上訴者，應於判決送達後
10日內補提上訴理由書（須附繕本）。
中    華    民    國    99    年    5     月     6    日
                                    書記官  簡文清

司法院資訊處製作；財團法人民間司法改革基金會備份。
